【裁判字號】    88,上易,245
【裁判日期】    890131
【裁判案由】    損害賠償
【裁判全文】
臺灣高等法院民事判決  八十八年度上易字第二四五號
      上  訴  人  台北汽車客運股份有限公司
                              .
      法定代理人  顏惠忠      .
      訴訟代理人  劉昌崙律師
                  張瓊文律師
      複  代理人  黃斐旻律師
      被  上訴人  甲○○      住台北縣永和市○○路六七巷五五號四樓
      法定代理人  吳紹鎔      .
右當事人間請求損害賠償事件，上訴人對於中華民國八十八年八月二日臺灣板橋地方
法院八十八年度訴字第一一四號第一審判決提起上訴，本院判決如左：
    主    文
原判決命上訴人給付金額超過新臺幣肆拾參萬伍仟壹佰參拾柒元貳角及該部分假執行
之宣告暨訴訟費用之裁判均廢棄。
右廢棄部分，上訴人在第一審之訴及其假執行之聲請均駁回。
其餘上訴駁回。
第一審（除確定部分外）及第二審訴訟費用由上訴人負擔五分之四，餘由被上訴人負
擔。
    事    實
甲、上訴人方面：
壹、聲明：
一原判決不利上訴人部分廢棄。
二右廢棄部分，被上訴人在第一審之訴及假執行之聲請均駁回。
貳、陳述：除引用原判決記載者外，補稱：
一被上訴人闖越紅燈，且未注意左右來車，對損害之發生與有過失，原審認僅負五分
  之一過失責任，顯屬過低。
二被上訴人實際支出醫療費用，僅為其自負額部分，原判決連同全民健康保險（下稱
  全民健保）給付亦命伊負擔，於法有違。又上訴人支出醫藥費十五萬三千一百六十
  七元及彈性襪四千五百元，扣除伊已付之三萬七千五百零二元，僅有十二萬零一百
  六十五元，原判決命伊給付醫療費十三萬零一百六十五元，亦屬錯誤。
三上訴人由其母看護，乃基於親權之行使，既無看護費之支付，即不得請求賠償，且
  所提出在職證明及證人鄧彩鳳證詞，均有不實。
四被上訴人僅有外觀上無法完全回復之傷害，並非肢體功能有所減損，且斟酌精神慰
  藉金，應以侵權行為人與被害人雙方之地位、經濟能力為準，而非以行為人之雇用
  人資力為權衡準繩。
參、證據：引用原判決所載。
乙、被上訴人方面：
壹、聲明：駁回上訴。
貳、陳述：除引用原判決記載者外，補稱：
一伊經手術並植皮二次，現走路仍一跛一跛，自尊心受損，可能還要第三次植皮，心
  理相當恐懼。
二伊未闖紅燈，上訴人之司機開車時與人聊天，根本不知撞到伊。
參、證據：引用原判決所載。
    理    由
一被上訴人主張：上訴人僱用之司機陳明和（現已死亡）於民國（下同）八十七年六
  月二十四日下午四時許，駕駛上訴人所有車牌號碼ＦＪ七二五號營業大客車，行經
  台北縣永和市○○路與民生路口，欲右轉民生路，未注意車前狀況，將在人行穿越
  道上行走欲穿越民生路之伊撞倒，致伊受有右小腿壓碎性傷害等情，依侵權行為關
  於僱用人責任之規定，請求被上訴人賠償醫藥費新臺幣（下同）十五萬三千一百六
  十七元、彈性半統襪費用四千五百元、看護費用四萬九千五百元及非財產上損害二
  百百萬元，合計二百二十萬七千一百六十七元（原審認被上訴人所受損害為醫藥費
  與彈性半統襪費扣除上訴人已經給付三萬七千五百零二元之餘額十三萬零一百六十
  五元、看護費四萬九千五百元、精神慰撫金五十萬元，計為六十七萬九千六百六十
  五元，因被上訴人與有過失，減輕上訴人五分之一賠償金額，命上訴人給付五十四
  萬三千七百三十二元，上訴人不服提起本件上訴，被上訴人超過上開部分之請求，
  經原審判決駁回已告確定。）
二上訴人則以：被上訴人闖越紅燈，且未注意左右來車，對損害之發生與有過失，其
  實際支出醫療費用，僅為自負額部分，不得請求全民健保所為之給付，又被上訴人
  由其母看護，乃基於親權之行使，並無看護費之支付損失，精神慰藉金之金額亦屬
  過高等語，資為抗辯。
三查被上訴人主張：上訴人僱用之司機陳明和於上開時地駕駛上訴人之營業大客車，
  執行職務，未注意車前狀況撞及伊，致伊受有右小腿壓碎性傷害等事實，為上訴人
  所不爭執，並據提出三軍總醫院診斷證明書、住院病患明細表為證，堪信為真實。
  上訴人雖以被上訴人未注意號誌及左右來車，對損害之發生與有過失云云置辯。惟
  查：而證人林汶華（七十三年六月二十九日生）為被上訴人小學同學，證稱：其於
  當日與被上訴人同自剛畢業之小學走出校門，被上訴人走在斑馬線上，被撞後彈到
  線外，當時民生路上的車子是停著的等語。足見車禍發生當時，民生路上號誌應係
  紅燈，而得和路上號誌應係綠燈，上訴人僱用之司機陳明和於車禍發生後，於警訊
  時雖陳稱其駕駛營業大客車行經台北縣永和市○○路欲右轉民生路，當時得和路上
  是紅燈，該路口號誌紅燈可以右轉等情，尚有不實，被上訴人依綠燈號誌行走於人
  行穿越道，陳明和駕駛之大客車欲右轉民生路未注意停讓而撞及被上訴人，尚難認
  被上訴人就本件車禍發生有任何過失。
四按受僱人因執行職務，不法侵害他之權利者，由僱用人與行為人連帶負損害賠償責
  任，民法第一百八十八條第一項前段定有明文。上訴人僱用之司機駕駛上訴人所有
  營業大客車，執行職務時，因過失撞及被上訴人致受傷害，依上開規定，被上訴人
  請求上訴人賠償損害，即無不合，上訴人雖辯稱伊定有行車人員違規處分標準表，
  選任受僱人及監督其職務之執行，已盡相當之注意義務云云，惟定有違規處分標準
  表，與是否已善盡其選任及監督受僱人之注意並無必然關係，上訴人未能證明確已
  盡其注意義務，所辯並不足採。
五上訴人應對被上訴人負損害賠償責任，既經認定，而我國民法對於身體或健康之傷
  害，應為金錢賠償（最高法院五十六年臺上字第一八六三號判例參照），其賠償範
  圍則包括因此喪失或減少勞動能力或增加生活上之需要及非財產上損害（民法第一
  百九十三條、第一百九十五條規定參照）。茲就被上訴人主張之損害是否有理，論
  述如次：
（一）增加生活上需要：按不法侵害他人之身體或健康者，對於被害人因此增加生活
  上之需要時，應負損害賠償責任，民法第一百九十三條第一項定有明文。所謂增加
  生活上之需要，乃指被害之前，生活上並無此需要，被害後始有必要者而言。被害
  人對於增加生活上需要，自行支出費用者，得請求加害人賠償，固不待言。惟被害
  人非由自己支出費用，而由親屬或其他特定身分關係之人照顧或支出費用者，是否
  仍得向加害人求償，非無爭論餘地。本院認為：依實務上歷來見解，被害人對於增
  加將來生活上需要之費用，雖尚未現實支出，仍非不得就將來可能增加生活上需要
  之費用，扣除中間利息而為現在之請求，法院亦得因當事人之聲請命為定期金之支
  付（同條第二項規定參照），是被害人已否現實支出費用，與可否請求加害人賠償
  損害，應為二事。要之，上開條項規定被害人之身體或健康受侵害致增加生活上需
  要時，加害人即應負賠償責任，蓋被害人所增加生活上需要，係其身體權或健康權
  被侵害時所受損害之一部，所得請求賠償之金額，不過乃為如何評價之問題，並非
  身體或健康受侵害之人就增加生活上需要，已經或將來預計支出費用者，始受有損
  害。此等增加生活上之需要其由第三人支出費用者，除該第三人明示為加害人之利
  益或法律明文規定由第三人當然代位取得被害人之權利（如後述全民健康保險法第
  八十二條），被害人不得自行求償外，通常該第三人係基於與被害人間特定契約關
  係或身分關係而為支出，並非為加惠加害人而為，自不得因而免除加害人之賠償責
  任，最高法院六十七年第十四次民事庭推總會議決定事項謂「被害人因傷致死，其
  生前因傷害所支出之醫藥費‧‧‧其由無繼承權之第三人支出者，對於被害人得依
  無因管理或其他法律關係，主張有償還請求權，並得代位債務人（被害人之繼承人
  ）向加害人請求賠償」，既認該第三人得代位被害人之繼承人向加害人請求賠償，
  自必認為被害人對加害人有賠償請求權存在，否則該第三人即無代位之餘地。至修
  正尚未施行之民法第一百九十二條第一項規定：「不法侵害他人致死者，對於支出
  ‧‧‧增加生活上需要之費用‧‧‧之人，亦應負損害賠償責任。」，其立法理由
  係認此項損害，原應由加害人負最後賠償責任，為鼓勵熱心助人之風氣，及免除輾
  轉求償之繁瑣，乃使此等支出費用之人，於被害人已經死亡之情形，得逕向加害人
  請求損害賠償，尚非認為被害人未實際支出費用，即無損害，附此敘明。基於同一
  法理，增加生活上需要之費用係由對被害人負法定扶養義務人支出者，身體或健康
  受侵害之本人亦得直接請求負損害賠償責任之人賠償，至於支出費用之法定扶養義
  務人得否代位求償，乃別一法律問題。若法定扶養義務人或第三人未實際支出費用
  ，而以勞力幫助被害人解決生活上增加之需要者，因勞力非不得以金錢為客觀合理
  之評價，實與支出費用相當，被害人亦得請求賠償。被上訴人請求賠償增加生活上
  需要項目包括：
（１）醫療費及彈性半統襪部分：被上訴人主張因本件車禍已生之醫藥費用十五萬三
      千一百六十七元，業據提出住院病患費用明細表為證，並有三軍總醫院覆函足
      憑。依上開明細表之記載，自負額為三萬六千七百九十九元、全民健保給付十
      一萬六千三百六十八元。上訴人辯稱全民健保給付部分，伊不必賠償云云。第
      按全民健康保險法第八十二條規定：「保險對象因汽車交通事故，經本保險提
      供醫療給付者，本保險之保險人得向強制汽車責任保險之保險人代位請求該項
      給付。」，該法為保險法之特別法，依特別法優於普通法之原則，全民健康保
      險法第八十二條應優先於保險法第一百三十五條、第一百零三條關於傷害保險
      之保險人不得代位行使被保險人對於加害人之損害賠償請求權之規定而為適用
      。從而全民健康保險之被保險人因汽車交通事故，經全民健康保險提供醫療給
      付者，全民健康保險之保險人得向強制汽車責任保險之保險人代位請求該項給
      付。而依強制汽車責任保險法第三十條規定，強制汽車責任保險之保險人依該
      法規定給付保險金者，於該範圍內，加害人或強制汽車責任保險之被保險人之
      損害賠償責任即因而解免，全民健康保險被保險人對於加害人之損害賠償請求
      權亦因而喪失。則依上開說明，被上訴人就住院病患費用明細表所載全民健康
      保險負擔額之十一萬六千三百六十八元，即不得請求上訴人賠償。其餘三萬六
      千七百九十九元之自負額，應認為真實。又被上訴人為兒童病患傷口肥厚增生
      性疤痕嚴重，須以彈性襪為必要治療方式，有三軍總醫院覆函可稽，而被上訴
      人為購買彈性襪支出四千五百元，有其提出之收據為證，復為上訴人所不爭，
      亦應認為真實。上開包括全民健保支出之醫藥費及彈性半統襪，合計應為十五
      萬七千六百六十七元，原審誤算為十六萬七千六百六十七元，就誤列之一萬元
      中五分之四即八千元及被上訴人不得請求之全民健保給付十一萬六千三百六十
      八元中五分之四即九萬三千零九十四元四角合計十萬一千零九十四元四角，仍
      命上訴人賠償，尚有未當，至於自負額三萬六千七百九十九元及彈性襪四千五
      百元，合計為四萬一千二百九十九元，原審就其中五分之四即三萬三千零三十
      九元二角命上訴人給付，既在被上訴人請求範圍，即無不合。
（３）看護費用部分：查被上訴人因本件車禍受傷，自八十七年六月二十四日起住院
      至同年七月二十七日出院，共住院三十三天，均由其母照顧，而一般看護一日
      價為一千五百元等事實，業據被上訴人提出診斷證明書、三軍總醫院三十三病
      房護理長證明書為證，而被上訴人住院期間，確無法自理生活，亦經三軍總醫
      院函覆屬實，上訴人對上開文書真正並未爭執，依上開說明，被上訴人主張其
      因本件車禍受傷，增加生活上需要之損害為四萬九千五百元，即非無據。上訴
      人辯稱：被上訴人之母基於親情照顧，並無實際費用支出，不得請求賠償云云
      ，要無足採。至被上訴人提出之在職證明書是否真正，與上訴人應否負賠償責
      任無關，並無審酌之必要。原審請求金額，尚無違誤。
（二）精神慰撫金部分：被上訴人因本件車禍受有右小腿壓碎性傷害，經住院開刀並
  經二次補皮手術，目前右小腿仍呈凹凸性疤痕收縮，與正常之左小腿相比，無完全
  回復可能，有三軍總醫院覆函可憑，足見被上訴人受有相當之精神上痛苦，而上訴
  人為經營頗具規模之公車業者，被上訴人之父為銷售員，月入約四、五萬元，母每
  月收人約二萬五千元，經濟狀況僅為小康，被上訴人受傷時年約十二歲，年紀尚小
  即須承受極大身心痛苦，原審審酌被上訴人所受傷害程度及兩造經濟狀況等一切情
  狀，認被上訴人請求之慰撫金應以五十萬元為相當，並無不合，原審以被上訴人與
  有過失，而命上訴人賠償其中五分之四即四十萬元，上訴人仍辯稱原審命賠償之慰
  撫金額過高云云，要無足採。
六綜上所述，被上訴人因本件車禍所受損害得請求上訴人賠償者為醫藥費自負額三萬
  六千七百九十九元、彈性半統襪四千五百元、看護費四萬九千五百元、精神慰撫金
  五十萬元，計為五十九萬零七百九十九元。原審准被上訴人請求其中之五分之四即
  四十七萬二千六百三十九元二角。上訴人於被上訴人住院期間已經給付被上訴人三
  萬七千五百零二元，為被上訴人所自認，上開賠償並未指明係供醫藥費使用，自應
  先計算上訴人應賠償金額後，再全額扣扺，而不得先從被上訴人請求之醫療費中扣
  扺，原審先從醫藥費中扣扺上開金額再以餘額五分之四命上訴人給付，而使上訴人
  就上開金額五分之一即七千五百元四角無從扣扺，尚有未洽。爰自前述原審准被上
  訴人請求金額中扣除上訴人已經給付之三萬七千五百零二元，其餘額為四十三萬五
  千一百三十七元二角，被上訴人請求上訴人賠償，即無不合。原審就上開數額為被
  上訴人勝訴判決，並依被上訴人聲請為以供擔保為條件之假執執行宣告，洵屬正當
  。上訴意旨仍執陳詞，求為廢棄改判，為無理由，應予駁回。至原審就上訴人應得
  扣扺而未准扣扺之七千五百元四角、誤列之一萬元中五分之四即八千元及被上訴人
  不得請求之全民健保給付十一萬六千三百六十八元中五分之四即九萬三千零九十四
  元四角，合計十萬八千五百九十四元八角，仍命上訴人賠償，並為假執行宣告，則
  有違誤。上訴意旨就該部分原判決，聲明廢棄，核無不合，應由本院廢棄並改判駁
  回被上訴人該部分之請求及假執行之聲請。
七據上論結，本件上訴為一部有理由，一部無理由。依民事訴訟法第四百四十九條、
  第四百五十條、第七十九條但書，判決如主文。
中      華      民      國    八十九    年      一      月    三十一    日
                                      臺灣高等法院民事第五庭
                                          審判長法  官  黃  熙  嫣
                                                法  官  黃  小  瑩
                                                法  官  鄭  傑  夫
右正本係照原本作成。
不得上訴。
中      華      民      國    八十九    年      二      月      十      日
                                                書記官  劉  家  聲


司法院資訊處製作；財團法人民間司法改革基金會備份。
